【裁判字號】    97,上訴,5057
【裁判日期】    980401
【裁判案由】    偽造有價證券等
【裁判全文】
臺灣高等法院刑事判決                97年度上訴字第5057號
上  訴  人  臺灣臺北地方法院檢察署檢察官
被      告  丁○○
            乙○○
上二人共同
選任辯護人  林玟岑  律師
被      告  甲○○
選任辯護人  徐家福  律師
被      告  己○○
選任辯護人  葉海萍  律師
上列上訴人因偽造有價證券等案件，不服臺灣臺北地方法院96年
度訴字第256號，中華民國97年10月7日第一審判決（起訴案號：
臺灣臺北地方法院檢察署95年度偵字第21510號），提起上訴，
本院判決如下：
    主  文
原判決關於丁○○部分撤銷。
丁○○共同犯行使偽造有價證券罪，處有期徒刑壹年肆月。減為
有期徒刑捌月。
其他上訴駁回。
    事  實
一、丁○○為臺灣環電科技股份有限公司（下稱環電公司）負責
    人，於民國87年10月間，與負責公司業務之乙○○另邀丙○○（原名邱明志）成立臺灣環梭科技股份有限公司（下稱環
    梭公司），公司相關文件由丁○○、乙○○保管使用，丙○○僅為名義負責人。丁○○明知環梭公司與戊○○ (因本件
    通緝，到案後在原審審理中)並無交易，而由戊○○所提出
    之發票日2001年3月14日 (即90年3月14日)、受款人：TAIWA
    NEN-TECHCO.LTD.（即環梭公司），付款人：美國BARCLAYSB
    ANK PLC（即美國柏克來銀行紐約分行）、面額：美金32萬
    元之現金本票 (下稱系爭本票)係屬偽造之票據，仍與戊○○共同意圖為自己不法之所有，於90年3月20日上午某時，
    在臺北市○○○路與敦化南路口，及同日下午在臺北市○○
    路附近，由丁○○持系爭本票影本取信丙○○向之貼現借款
    ，並言明由丙○○賺取百分之20傭金。丙○○因而陷於錯誤
    ，遂於90年3月27日以其妻劉穗芳之名義匯款新台幣（以下
    未註明幣別者同）837萬元至上海商業儲蓄銀行汐止分行（
    下稱上海銀行）環電公司之帳戶。丁○○隨即領出500萬元
    ，將其中40萬元交予居間介紹且不知情之己○○，並與己○○將其中現金400萬元，攜至在台北縣三重市○○街164號2
    樓處交付戊○○。嗣於90年4月4日丁○○與丙○○共同至上
    海銀行開立環梭公司帳戶委託取款，然遲未獲付款，經丙○○詢問上海銀行始發現上情。
二、案經被害人丙○○訴請臺灣臺北地方法院檢察署檢察官偵查
    起訴。
    理  由
壹、證據能力
  一、按被告以外之人於審判外之言詞或書面陳述，除法律有規
      定者外，不得作為證據，刑事訴訟法第159條第1項固定有
      明文。然被告以外之人於審判外之陳述，雖不符同法第15
      9條之1至第159條之4規定，而經當事人於審判程序同意作
      為證據，法院審酌該言詞陳述或書面陳述作成時之情況，
      認為適當者，亦得為證據；又當事人、代理人或辯護人於
      法院調查證據時，知有第159條第1項不得為證據之情形，
      而未於言詞辯論終結前聲明異議者，視為有前項之同意，
      同法第159條之5亦定有明文。而刑事訴訟法第159條之5的
      立法意旨在於傳聞證據未經當事人之反對詰問予以核實，
      原則上先予排除，惟若當事人已放棄反對詰問權，於審判
      程序中表明同意該等傳聞證據可作為證據；或於言詞辯論
      終結前未聲明異議，基於尊重當事人對傳聞證據之處分權
      ，及證據資料愈豐富，愈有助於真實發見之理念，上開傳
      聞證據亦均得資為證據。經查，本件證人即告訴人丙○○
      於警詢中所為陳述，係審判外之陳述而屬傳聞證據，惟被
      告己○○、甲○○等人及渠等之選任辯護人於本院審理時
      提示筆錄並告以要旨內容，檢察官、被告己○○等人及渠
      等選任辯護人均同意做為證據（見本院97年9月23日審理
      筆錄），另被告丁○○、乙○○及其辯護人於言詞辯論終
      結前，均未提出異議，僅爭執證人丙○○所述真實與否，
      是其於警詢中所為有關被告丁○○行為之證言，經審酌上
      開筆錄作成時並無違法取證之瑕疵存在，引用證人丙○○
      上開陳述作為證據應屬適當，依刑事訴訟法第159條之5規
      定，即有證據能力。
  二、又被告以外之人於偵查中向檢察官所為之陳述，除顯有不
      可信之情況者外，得為證據，刑事訴訟法第159條之1第2
      項亦有明定。查證人即告訴人丙○○於偵查中所證雖未經
      具結，然證人丙○○於原審以證人身分陳述時，以其告訴
      之內容就訊，而證人丙○○偵查中所供既已在原審擔任證
      人時再為證述，而檢察官及被告、辯護人亦均已就證人丙○○所告訴之事項詰問該證人，再迄辯論終結止，亦未據
      被告或辯護人提出證據證明證人丙○○於偵查中向檢察官
      所為之陳述有何顯不可信之情況，足認證人丙○○所述非
      不可採，自得為證據。
  三、卷附「BARCLAYS BANK PLC」紐約分行傳真函文、上海銀
      行託收票據收據（影本）、上海銀行汐止分行96年5月10
      日上汐字第09600070號函暨所檢附光票託收業務明細表、
      第一商業銀行匯款通知單等文書，分別係美國柏克萊銀行
      紐約分行、上海銀行汐止分行、第一商業銀行員工，依其
      業務上通常所製作之紀錄及證明文書，並非臨訟所為，亦
      無其他顯不可信之情況，依刑事訴訟法第159條之4第2款
      規定，自有證據能力。雖被告丁○○、乙○○之共同選任
      辯護人主張上開美國柏克萊銀行紐約分行傳真函文僅有影
      本且無法證明其來源為何，認無證據能力云云，然經原審
      向上海銀行詢問前開文書是否為其出具交付、原因為何，
      該行函覆稱：「依本行規定申請書等原始資料保存年限為
      5年，故無法提供相關資料或承辦人員資料」，因本件無
      法獲得上開傳真函文之原本，惟仔細核對被告丁○○、乙○○、己○○、甲○○等人及渠等選任辯護人於均不爭執
      證據能力之上海銀行託收票據收據、光票託收業務明細表
      ，其上登載之檔案編號「ASANCC0000000」、票據金額「
      USD320,000」，與上開傳真函文內所載之來文檔案編號（
      Your ref）、票據面額均相符，顯然係針對同一票據兌現
      事由為記載，自難執此否認證人丙○○提出之美國柏克萊
      紐約分行傳真函文影本之真實性。從而，上開傳真函文既
      係美國銀行人員於業務過程中所製作，並無顯不可信之情
      形，依刑事訴訟法第159條之4第2款規定，自得作為證據
      ，被告丁○○、乙○○之共同選任辯護人空言否認其證據
      能力，殊無理由。
  四、末按傳聞法則乃對於被告以外之人於審判外之言詞或書面
      陳述，亦即針對被告以外之人於審判外以言詞或書面所為
      之供述證據而為之規範，是以物證殊無傳聞證據排除法則
      適用。查本件卷附由證人丙○○提出之BARCLAYS BANKPLC
      為付款人之票據影本（見他卷第8頁），因系爭本票原本
      經證人丙○○於90年4月4日提出交由上海銀行代為向國外
      付款銀行（即美國柏克萊銀行）兌現，遭付款銀行以偽造
      之本票而沒收，以致無法提供原本，此見前揭「BARCLAYS
      BANK PLC」紐約分行傳真函文自明。而細譯卷附之上海商
      業儲蓄銀行託收票據收據、光票託收業務明細表所登載之
      發票日「MAR 14,2001」、票據號碼「00000000」、票據
      金額「USD320,000」均相符，足認該紙票據影本應與所提
      示兌現之票據原本一致，從而本件雖無系爭本票原本附卷
      ，當不能執此否認上開票據影本之真實性。再者，本件檢
      察官起訴指稱被告丁○○等人涉嫌行使偽造有價證券罪嫌
      之票據（文書）即為系爭本票，因之系爭票據性質上並非
      供述證據，而係以該票據存在本身作為證據資料，核屬物
      證，應無刑事訴訟法第159條第1項規定之適用，當具有證
      據能力。被告丁○○、乙○○之共同選任辯護人主張系爭
      票據無證據能力云云，顯有誤會。
貳、撤銷部分
  一、訊據被告丁○○固不否認曾持系爭本票向丙○○貼現，並
      於事實欄所載之時地出示系爭本票影本取信丙○○，丙○○確於90年3月27日匯款837萬元至環電公司帳戶，並於當
      日提領現金500萬元後，將其中40萬元交付給己○○，另
      400萬元交付給戊○○，同年4月4日才交付系爭本票1紙給
      丙○○，並由被告丁○○與丙○○共同至上海銀行開立環
      梭公司帳戶，將系爭本票交由上海銀行託收等情不諱，惟
      矢口否認犯行，辯稱：系爭本票是戊○○透過己○○轉交
      ，並不知道來源或真假，如果真有詐騙之意，3月27日拿
      到錢之後就不會再提出系爭本票給丙○○云云。辯護人亦
      辯稱：系爭本票文義齊備，連銀行辦理外匯之行員均無法
      辨識真偽，且被告丁○○確信戊○○有提出外國票據之能
      力，丙○○亦能查驗，是被告丁○○並不知系爭本票係屬
      偽造。且系爭本票以丙○○任代表人之環梭公司之帳戶辦
      理託收後，即由丙○○自行保管該存摺及公司大、小章，
      自難認被告有詐欺情事等語。
  二、被告丁○○將系爭本票影本供丙○○觀看後，丙○○於90
      年3月27日以其妻劉穗芳名義匯款837萬元至臺灣環電公司
      開立於上海銀行汐止分行帳戶，同年4月4日再由丁○○陪
      同丙○○持系爭票據前往上海銀行汐止分行開立環梭公司
      帳號「00000000-0」帳戶，並於同日將系爭本票交由上海
      銀行汐止分行託收後代為向美國柏克萊銀行提示，惟其後
      遭美國柏克萊銀行紐約分行認系爭本票為偽造（Forgery/
      counterfeit）而未獲付款，並將系爭本票沒收等情，為
      證人丙○○於證述明確（見他字卷第32頁至第33頁，原審
      卷(二)第200頁背面至第202頁），且為被告丁○○所不否認
      ，復有系爭本票影本（原本業經美國柏克萊銀行紐約分行
      沒收）、BARCLAYS BANK PLC NEW YORK分行傳真函文、上
      海商業儲蓄銀行託收票據收據（影本）、上海商業儲蓄銀
      行汐止分行96年5月10日上汐字第09600070號函暨所檢附
      光票託收業務明細表、環電公司上海銀行存款對帳單在卷
      可資佐證（見他字卷第8頁、第10頁至第11頁，原審卷(二)
      第14頁至第15頁、本院卷第142頁），則被告丁○○持系
      爭本票向丙○○調借現款，而丙○○已將837萬元匯入環
      電公司之帳戶堪予認定。而被告莊宏亦坦承湧除將400萬
      元交付戊○○，40萬元給付己○○，剩餘394萬元則未交
      付戊○○等情屬實，復有上海銀行環電公司對帳單可憑(
      見本院卷第142頁)，雖證人戊○○否認有受領前開400 萬
      元云云（見本院卷第129頁至第130頁)，然被告丁○○所
      辯曾提領400萬元交付戊○○一節，核與證人己○○所述
      情節相符，又90年3月27日環電公司之帳戶由告訴人丙○○之妻劉穗芳匯入837萬元當日，即提領500萬元現金，有
      環電公司上海銀行帳戶存款對帳單在卷可憑 (見本院卷第
      142頁)，然因本件系爭本票係由戊○○所提出，果戊○○
      未能從中獲取相當利益，豈有平白交付載面額將近新台幣
      1000萬元之美金本票供被告丁○○貼現之理？則證人戊○○所辯未獲利益云云顯與常情有違，無非託詞，是被告丁○○所辯交付戊○○400萬元一節，自堪採信。惟被告丁○○留有394萬元供環電公司使用，乃被告丁○○另辯：
      戊○○有欠環電公司錢，貼現後戊○○將部分錢還公司云
      云（見原審卷(二)第33頁背面)，惟證人戊○○否認有積欠
      環電公司300餘萬元 (見本院卷第130頁)，而被告丁○○
      據以主張戊○○積欠300餘萬元，係以環電公司與己○○
      於89年10月18日所簽協議書記載環電公司給付開狀費美金
      5萬元為據 (見原審卷(二)第176頁)，然證人戊○○否認債
      務已如前述，而前開協議書之當事人復係己○○而非戊○○，難認前開協議書係為戊○○積欠環電公司債務之憑證
      。此外，被告丁○○亦未提出證人戊○○有積欠環電公司
      3百餘萬元之證據以供調查，足認被告丁○○所辯並非真
      實。參以丁○○所供所餘300餘萬元係供環電公司運用一
      節，後均未提出任何帳目以實其說。是本件被告丁○○持
      系爭本票向告訴人丙○○貼現所獲之現金，有近一半係由
      被告丁○○所支配處分無誤。則被告丁○○對於戊○○所
      提出之系爭本票當有一定之認識，否則何能獲得貼現後近
      半之款項。又系爭本票之受款人係環梭公司，發票日復係
      2001年3月14日 (即90年3月14日)，有系爭本票影本在卷
      可按 (見他卷第8頁)，果該系爭本票並無疑問並可順利委
      託取款，縱係戊○○所提出而由己○○委由被告丁○○貼
      現，於90年3月20日被告丁○○持其影本向丙○○貼現時
      ，該本票既已兌現，被告丁○○大可逕以環梭公司之帳戶
      委託取款，待兌現後再領取現金交付戊○○，又可自行賺
      取該美金32萬元中百分之20傭金。然被告丁○○不以最便
      捷並係有利於其所經營之環電公司或環梭公司最有利途逕
      為之，反卻大費周章向告訴人丙○○取得現金後，再與系
      爭本票提出人戊○○平均分款，顯見被告丁○○對於系爭
      本票非屬真正應係知情。參諸被告丁○○明知其與戊○○
      並無交易往來，環梭公司並無任何權利任系爭本票之受款
      人，是以被告丁○○對於戊○○提出載明環梭公司系爭本
      票為受款人係偽造一節，當知之甚稔，其所辯顯係卸責之
      詞，無可採信。
  三、本件被告丁○○明知系爭本票為偽造，竟持之向丙○○貼
      現，已詳如前述，丙○○因之而陷於錯誤交付837萬元，
      是其行使偽造有價證券及詐欺犯行堪予認定。
  四、被告丁○○其餘辯解分別駁斥如下：
    (一)、系爭本票之受款人為環梭公司，係90年3月20日被告提
        供影本予丙○○時，即已記載完成，此業經告訴人丙○○陳明在卷 (見本院卷第134頁背面)，被告丁○○辯稱
        係因告訴人要求以環梭公司為受款人等語 (見本院卷第
        135頁)，即與事實不符。雖同案被告己○○就此部分與
        被告丁○○陳述一致 (見本院卷第135頁)，然本件果係
        由戊○○提出票據欲貼現，而依民間以票據貼現之慣例
        ，定係收受遠期票據後，為求得短期週轉，始以給付高
        額利息或傭金之方式轉向他人借款，是供貼現用之票據
        ，均應係已記載完備。亦即，本件並非丙○○借錢予丁○○後主動要求其提供票據擔保，始由丁○○取得系爭
        本票，而該美金票據之發票人復查無與環梭公司有經款
        往來之證據，丁○○據以提出貼現之美金票據，何以竟
        可任意指示受款人為環梭公司？再以丙○○果係要求以
        票據供擔保，而該票據亦可指名受款人，應係指名予自
        己，而非指名至被告丁○○所掌控之環梭公司。從而，
        本件若係以真正之票據貼現，丙○○所取得之票據，應
        係無受款人之票據始符合常理。若係受款人為環梭公司
        ，即應係環梭公司借款，而非供第三人戊○○貼現之用
        。是被告丁○○所辯及證人己○○所證由丙○○要求始
        開出環梭公司為受款人本票一節，與民間票貼常情不符
        ，無足可採。
    (二)、被告莊宏另湧辯稱：89年11月初己○○提出戊○○所交
        付之二紙美金分別為41萬5千元及19萬5千元之匯票二紙
        ，係因為缺乏授權而未獲兌現，而非票據為偽造，因之
        信任戊○○有提出外國票據之能力云云，並提出前開41
        萬5千元及19萬5千元之支票二紙影本為憑 (見原審卷(二)
        第181頁、第182頁)。查，證人即共同被告己○○固亦
        證述：前述美金匯票係戊○○所開立，戊○○要我形式
        上簽立協議書，而丁○○表示為了給股東交待，所以伊
        即簽了協議書等語（見原審卷(三)第27頁)，惟此為證人
        戊○○所否認 (見本院卷第129頁)，況前開2紙支票之
        總額美金61萬元係用以投資環電公司之款項，有協議書
        1紙在卷可憑 (見原審卷(二)第177頁)，而細譯該協議書
        之投資人，係由己○○所簽署，又無其他證據證明己○○所證係由戊○○投資環電公司，足認證人己○○所證
        與事實並不相符，是被告丁○○所辯信賴戊○○有提出
        外國票據一節即無所據。
    (三)、被告丁○○又辯稱：伊若知系爭本票係屬偽造，何須於
        90年3月27日收受丙○○之匯款後，再於同年4月4日陪
        同丙○○至銀行辦理託收，干冒被查獲之風險等語。查
        ，被告丁○○所辯陪同丙○○至上海銀行辦理託收之情
        ，固據證人丙○○證述屬實 (見原審卷(二)第201頁)，而
        系爭本票之外觀，亦無欠缺，形式上看不出係偽造一節
        ，復據證人庚○○即台灣銀行辦理外匯之人員於原審證
        述在卷 (見原審卷(二)第208頁)。然欲供行使之偽造票據
        ，其外觀本即不易辨識真偽，若係本國銀行之本票，則
        因地利及照會便捷，可立即查證，於銀行辦理託收時，
        即易為行員發覺。惟本件所託收者係屬外國票據，於一
        般銀行名稱、地址、票據名稱、發票日期、金額、受款
        齊備時，本國銀行係無法辨識而需由發票地銀行確認始
        會曝光，此復經證人庚○○證述屬實。而被告丁○○於
        收受前開以環電公司為受款人之2紙美金41萬5千元及19
        萬5千元匯票時，已知外國票據需經發票地銀行確定，
        有被告丁○○於原審提出之確認信可憑 (見原審卷(二)第
        178頁)。是以被告丁○○即係利用此一漏洞及時間差，
        自恃辦理託收時不可能遭查獲而陪同辦理，即難以被告
        丁○○同至銀行辦理相關手續即推翻本件全部事證而為
        有利之認定。又丙○○於90年3月27日交付837萬元後，
        果被告丁○○未如期提出約定之系爭本票，則被告丁○○之詐欺犯行將立即為丙○○查覺，被告丁○○為取信
        於丙○○，仍將最初言明據以貼現之系爭本票提出，仍
        無解於已成立之詐欺犯行。至於證人丙○○雖證述：當
        初借款貼現時，丁○○等人已積欠3000萬元以上，因為
        考慮到貼現可獲得票面金額20%之利潤才答應借款，借
        錢之前也沒有看過系爭票據或是確認發票人為何人、票
        據是誰提供，有關金融方面的事情，伊全然不懂，只是
        想說之前已經借很多錢給公司，丁○○及乙○○應該已
        經不會再騙... 當初借錢時即知此張票據非環梭公司經
        營所得之票據等語 (見原審卷(二)第205頁、本院卷第135
        頁)，是證人丙○○借錢予被告丁○○時，雖知環電公
        司、環梭公司已積欠債務甚多，然本件詐欺之成立，係
        因系爭本票為偽造所致，縱證人丙○○明知借錢時，被
        告丁○○已有債信不佳之問題，亦無從為有利於被告丁○○之認定。
  五、綜上所述，被告丁○○所辯均無可採，其有行使偽造有價
      證券及詐欺犯行明確，應依法論科。
  六、論罪科刑部分：
    (一)、查被告丁○○行為後，刑法業於94年2月2日修正公布部
        分條文，並於95年7月1日施行。依修正後刑法第2條第
        一項規定：「行為後法律有變更者，適用行為時之法律
        。但行為後之法律有利於行為人者，適用最有利於行為
        人之法律。」，此條規定係規範行為後法律變更所生新
        舊法律比較適用之準據，是刑法第2條本身雖經修正，
        尚無比較新舊法之問題，應一律適用裁判時之現行刑法
        第2條，以決定適用之刑罰法律。而本次法律變更，比
        較時應就罪刑有關之共犯、未遂犯、想像競合犯、牽連
        犯、連續犯、結合犯，以及累犯加重、自首減輕暨其他
        法定加減原因（如身分加減）與加減例等一切情形，綜
        其全部罪刑之結果而為比較（最高法院95年5月23日95
        年度第8次刑事庭會議決議參照）。經查：
      1、刑法第55條關於牽連犯之規定，於修正後業已刪除。
         被告此部分所犯各罪，於修正前應分依牽連犯之規定
         論以一罪，依新法則應予分論併罰，經比較新舊法結
         果，自以適用修正前之規定較為有利。
      2、依修正後之刑法第33條第5款「主刑之種類如下：五、
         罰金：新臺幣1千元以上，以百元計算之」之規定，所
         得科處之罰金刑最低為新臺幣1千元；而本件被告行為
         時刑法第201條第1項偽造有價證券罪之法定刑為「3
         年以上10年以下有期徒刑，得併科3千元以下罰金。」
         。又依被告行為時之刑法第33條第5款規定：罰金為1
         元以上，斯時罰金罰鍰提高標準條例第1條前段規定：
         依法律應處罰金、罰鍰者，就其原定數額得提高為二
         倍至十倍。是被告行為時偽造有價證券罪之罰金刑經
         提高後為1元以上3萬元以下，即新臺幣3元以上9萬元
         以下。而修正後刑法第33條第5款規定：罰金為新臺幣
         1千元以上，另刑法施行法第1條之1規定：「中華民國
         94年1月7日刑法修正施行後，刑法分則編所定罰金之
         貨幣單位為新臺幣。94年1月7日刑法修正時，刑法分
         則編未修正之條文定有罰金者，自94年1月7日刑法修
         正施行後，就其所定數額提高為30倍。但72年6月26日
         至94年1月7日新增或修正之條文，就其所定數額提高
         為3倍」。查刑法第201條第1項係72年6月26日前之規
         定，是依上開規定，罰金部分應提高為30倍，亦即新
         臺幣一千元至九萬元。經比較新、舊法之結果，應以
         被告行為時之舊法對其較為有利。
      3、綜合上述各條文修正前、後之比較，被告丁○○此部
         分所犯自應整體適用行為時之法律，即修正前刑法之
         相關規定，對被丁○○告較為有利。
    (二)、按行使偽造之有價證券，係供擔保或作為新債清償而借
        款，則其借款之行為，已屬行使偽造有價證券行為以外
        之另一行為，應再論以詐欺取財罪，並依牽連犯關係，
        從一重處斷（最高法院90年度台上字第5416號、88年度
        台上字第4136號判決意旨參照），被告丁○○持偽造之
        系爭本票向被害人丙○○借款，除行使偽造有價證券外
        ，尚應再論以詐欺取財罪，是核被告丁○○所為，係犯
        刑法第201條第2項行使偽造有價證券罪、刑法第339條
        第1項之詐欺取財罪。被告丁○○與戊○○有犯意之聯
        絡與行為分擔，依刑法第28條應論以共同正犯。被告丁○○所犯詐欺取財罪及偽造有價證券罪間，均有方法行
        為與目的行為之牽連關係，應依修正前刑法第55後段牽
        連犯之規定，從一重之行使偽造有價證券罪處斷。
    (三)、原審經審理結果，遽信被告丁○○之辯解，以其不知系
        爭票據係屬偽造，而為無罪之諭知，尚有未洽，已如前
        述。公訴人上訴意旨，執此指摘原判決不當，就被告丁○○部分為有理由，應予撤銷改判。爰審酌被告丁○○
        明知戊○○所提出之系爭本票並非真正，仍持之向被害
        人丙○○調現，侵害被害人丙○○財產，確有不當，並
        審酌其犯罪動機、偽造之金額，造成法益侵害之情節、
        並無犯罪科刑紀錄，此有本院被告前案紀錄表在卷可稽
        ，素行尚佳等一切情狀，量處如主文所示之刑，以示懲
        儆。又被告丁○○之犯罪時間在96年4月24日之前，且
        非中華民國96年罪犯減刑條例第3條所定不予減刑之罪
        ，合於減刑規定，爰依該條例第2條第1項第3款、第7條
        之規定，減其宣告刑1/2。末扣案之偽造系爭本票，業
        經偽造票據之發票地銀行為阻其流通沒收而信不存在，
        爰不再予宣告沒收，附此敘明。
、駁回上訴部分
  一、公訴意旨略以：前開犯罪事實，被告乙○○、甲○○、己○○亦有共同不法所有及行使偽造有價證券之犯意聯絡，
      而犯行使系爭偽造之本票，而丁○○將其中400萬元與被
      告己○○持往戊○○在台北縣三重市○○街164號2樓之住
      處，交由被告甲○○收受，因認被告己○○、乙○○、甲○○均涉之行使偽造有價證券、詐欺罪嫌等語。
  二、按犯罪事實應依證據認定之，無證據不得認定犯罪事實；
      不能證明被告犯罪者，應諭知無罪之判決，刑事訴訟法第
      154條第2項、第301條第1項分別定有明文。次按事實之認
      定，應憑證據，如未能發現相當證據，或證據不足以證明
      ，自不能以推測或擬制之方法，為裁判基礎；又所謂證據
      ，係指足以證明被告確有犯罪行為之積極證據而言，該項
      證據須適於為被告犯罪之證明者，始得採為斷罪之資料；
      再認定不利於被告之事實，須依積極證據，苟積極證據不
      足為不利於被告事實之認定時，即應為有利於被告之認定
      ，更不必有何有利之證據（最高法院30年度上字第816號
      、40年度台上字第86號及69年度台上字第4913號判例亦同
      此意旨）。又刑事訴訟上證明之資料，無論其為直接或間
      接證據，均須達於通常一般之人均不致有所懷疑，而得確
      信其為真實之程度，始得據為有罪之認定，若其關於被告
      是否犯罪之證明未能達此程度，而有合理懷疑之存在，致
      使無從形成有罪之確信，根據「罪證有疑，利於被告」之
      證據法則，即不得遽為不利被告之認定（最高法院76年台
      上字第4986號判例參照）；其以情況證據（即間接證據）
      斷罪時，尤須基於該證據在直接關係上所可證明之他項情
      況事實，本乎推理作用足以確證被告有罪，方為合法，不
      得徒憑主觀上之推想，將一般經驗上有利被告之其他合理
      情況逕予排除（最高法院32年上字第67號判例參照）。
  三、本件公訴人認被告乙○○、甲○○、己○○等人涉犯行使
      偽造有價證券及詐欺罪嫌，無非係以：丁○○、乙○○、
      己○○、甲○○、戊○○之供述、告訴人丙○○之指訴，
      以及卷附之第一商業銀行匯款單、美國柏克萊銀行票據（
      影本）、上海銀行託收票據收據（影本）等為據。
  四、訊據被告乙○○、己○○固均坦承證人丙○○匯款837萬
      元至環電公司，丁○○並於當日提領現金500萬元，其中
      40萬元交付被告己○○，另400萬元交付給戊○○，嗣丁○○陪同丙○○至上海銀行辦理系爭本票託收後，系爭本
      票因屬偽造而無法獲款等情不諱，惟渠等均矢口否認有何
      行使偽造有價證券、詐欺犯行，被告乙○○辯稱：公司財
      務是丁○○在處理，伊在外面跑業務，未經手系爭本票，
      不知本票真偽，更無欺騙丙○○之意等語；被告己○○辯
      稱：其無法辨識系爭票據真假，當初純粹是因戊○○要找
      金主貼現，才將此訊息告知丁○○，後來丁○○介紹丙○○當金主，400萬元也是交給戊○○，根本不知道系爭票
      據是偽造的，而丁○○交付之40萬元並非走路工或是分贓
      ，是給其支應錢莊利息等語；被告甲○○則堅詞否認前揭
      犯行，辯稱：伊從頭到尾都不知道戊○○跟丁○○、乙○○、己○○、丙○○等人之關係，也不知道有系爭票據或
      現金400萬元之事實等語。經查：
    (一)、系爭本票係由戊○○所提出，並係交予被告己○○，業
        據證人戊○○證述在卷 (見本院卷第128頁背面)，又被
        告己○○係將系爭本票轉交予丁○○持向告訴人丙○○
        貼現，此為被告己○○與丁○○供述一致。又以被告乙○○有無接觸過系爭本票之事實，質之共同被告丁○○
        ，丁○○證述：忘記了等語（見本院卷第137頁背面)，
        雖丁○○另證述：己○○提起32萬元美金時... 我跟乙○○商量，有跟告訴人提到要貼現現金，給百分之20利
        息、傭金，乙○○告訴人談好... 等語 (見原審卷(二)第
        33頁背面、本院卷第136頁)，惟共同被告丁○○所證由
        被告乙○○與告訴人丙○○接洽之情，與告訴人丙○○
        所指被告乙○○並未參與之情不符（見本院卷第59 頁
        、第60頁告訴人上訴理由狀)，足見同案被告丁○○所
        證乙○○有參與本件系爭本票貼現之事實並非真正，此
        外復無其他證據足資證明告訴人丙○○於交付837萬元
        及取得系爭本票過程，乙○○有何之犯意聯絡及行為分
        擔，自不能遽以乙○○負責環電公司之業務，並曾與告
        訴人丙○○追債過程中出面接洽，即謂被告乙○○屬共
        同正犯。
    (二)、本件持系爭本票向告訴人丙○○接洽貼現過程，均係同
        案被告丁○○所為，業經證人即告訴人丙○○於警詢及
        原審證稱：當初是丁○○向伊提票貼一事，伊於發現系
        爭票據出問題之前，都是與丁○○連繫，發現系爭票據
        係偽造後，伊找到丁○○，才知道己○○、戊○○並與
        之面談，事後聽己○○、丁○○說交4百萬元給戊○○
        時，甲○○在場，但伊未親眼見到等語（見他卷第32頁
        至第33頁，原審卷(二)第201頁至第203頁），而證人丁○○亦證述：領取5百萬時，是跟己○○說丙○○已匯了5
        百萬元，己○○拿取40萬元，本次貼現己○○未說要分
        多少錢等語 (見原審卷(二)第35頁、第35頁背面)，是依
        證人丙○○之證詞可知，本件票據貼現過程，被告己○○並未與之接洽；再由同案被告丁○○所證可知被告己○○於貼現過程中，並不知貼現金額多寡，此節適足以
        證明被告己○○對於系爭票據之貼現，應僅係代轉而已
        。且被告己○○果有參與行使偽造有價證券及詐欺犯行
        ，應可與同案被告丁○○及戊○○分配相當之利益。然
        以被告己○○所取得之40萬元觀之，該金額與同案被告
        丁○○貼現所得837萬元比較，獲利之金額顯不相當，
        足認被告己○○所辯非不可採。
    (三)、被告甲○○有無代戊○○收受400萬元一節，被告己○○與同案被告丁○○固陳稱：本案均係與戊○○接洽，
        甲○○是戊○○之同居人，當天拿400萬元到戊○○住
        處，是戊○○收下後交給甲○○拿到房間等語（見他卷
        第41頁、偵卷第38頁至第42頁），然被告甲○○堅詞否
        認有收受該筆4百萬元現金一事，姑不論被告吳麗文是
        否曾經手該筆現款，綜合證人丙○○、被告丁○○及己○○之陳述，可知就本件票貼原由、系爭票據交付、款
        項收取、發現票據出問題後之善後等節，無論是被告丁○○、己○○，或是證人丙○○，均係與戊○○接洽，
        被害人即證人丙○○甚至於本案案發前從未見過被告甲○○，自難期待身為家屬之被告甲○○對於戊○○所做
        所為或本案票貼情形一概明瞭，更不得單以被告甲○○
        為戊○○之同居人，驟認被告甲○○自始對於系爭本票
        來源或是持以向丙○○票貼等事知情。是縱被告甲○○
        確曾代收該筆400萬元款項，亦非不可能是本於日常家
        務之代理而為之，尚難以之認為被告甲○○與戊○○有
        犯意聯絡或行為分擔。
  五、綜上所述，被告乙○○、己○○、甲○○等人所辯不知系
      爭票據係偽造，尚堪採信，依公訴人所舉事證，尚未達確
      信其為真實之程度，不能證明被告乙○○、己○○、甲○○有何偽造有價證券或詐欺取財之犯意及行為，自不能僅
      以推測或擬制之方法，為被告乙○○、己○○、甲○○有
      罪之認定。此外，復查無任何積極證據足認被告丁○○、
      乙○○、己○○、甲○○確有本件公訴人所指之偽造有價
      證券、詐欺犯行，揆諸前揭說明，不能證明被告乙○○、
      己○○、甲○○犯罪，應依法為被告乙○○、己○○、甲○○均無罪之諭知。原審審理結果，以無法證明被告乙○○、己○○、甲○○犯罪，而為無罪之諭知，核無不合，
      檢察官仍執前詞，指摘原判決不當提起上訴而來，惟均無
      理由，已如前述，應予駁回。
據上論斷，應依刑事訴訟法第368條、第369條第1項前段、第364
條、第299條第1項前段，刑法第2條第1項前段、第201條第1項、
第339條第1項、第205條、第59條、第74條第1項第1款、修正前
刑法第55條後段，刑法施行法第1條之1、中華民國96年罪犯減刑
條例第2條第1項第3款、第7條，判決如主文。
本案經檢察官王清杰到庭執行職務。
中    華    民    國    98    年    4     月    1     日
            刑事第二十二庭審判長法  官  何菁莪
                                法  官  李麗珠
                                法  官  洪于智
以上正本證明與原本無異。
如不服本判決，應於收受送達後10日內向本院提出上訴書狀，其
未敘述上訴之理由者並得於提起上訴後10日內向本院補提理由書
（均須按他造當事人之人數附繕本）「切勿逕送上級法院」。
                                書記官  強梅芳
中    華    民    國    98    年    4     月    3     日
附錄：本案論罪科刑法條全文
中華民國刑法第201條
（有價證券之偽造變造與行使罪）
意圖供行使之用，而偽造、變造公債票、公司股票或其他有價證
券者，處3年以上10年以下有期徒刑，得併科3千元以下罰金。
行使偽造、變造之公債票、公司股票或其他有價證券，或意圖供
行使之用，而收集或交付於人者，處1年以上7年以下有期徒刑，
得併科3千元以下罰金。
中華民國刑法第339條
（普通詐欺罪）
意圖為自己或第三人不法之所有，以詐術使人將本人或第三人之
物交付者，處5年以下有期徒刑、拘役或科或併科1千元以下罰金
。
以前項方法得財產上不法之利益或使第三人得之者，亦同。
前二項之未遂犯罰之。


司法院資訊處製作；財團法人民間司法改革基金會備份。
